臺灣橋頭地方法院刑事判決 
        111年度金簡上字第48號
上  訴  人  臺灣橋頭地方檢察署檢察官
被      告  黃巧雲


上列上訴人因被告違反洗錢防制法等案件，不服本院橋頭簡易庭
於民國111年3月31日所為111年度金簡字第165號第一審刑事簡易
判決（聲請簡易判決處刑案號：臺灣橋頭地方檢察署檢察官110
年度偵緝字第497、498號），提起上訴，經本院管轄之第二審合
議庭判決如下：
    主  文
原判決撤銷。
黃巧雲幫助犯洗錢防制法第十四條第一項之一般洗錢罪，處有期
徒刑參月，併科罰金新臺幣壹萬元，罰金如易服勞役，以新臺幣
壹仟元折算壹日。
    事  實
一、黃巧雲明知社會上層出不窮之詐騙集團或不法份子，或為掩
    飾不法行徑，或為隱匿不法所得，或為逃避追查，常蒐購並
    使用他人帳戶進行存、提款及轉帳，客觀上可預見取得他人
    帳戶使用之行徑，常與財產犯罪有密切關聯，竟以縱他人持
    其交付之金融帳戶做為詐騙工具，亦不違反本意，仍基於幫
    助詐欺及幫助洗錢之不確定故意，於民國109年10月間某日
    ，將其所申辦之玉山商業銀行帳號0000000000000號帳戶(下
    稱玉山帳戶)之存摺、金融卡及密碼提供予真實姓名年籍均
    不詳之詐欺集團成年成員使用。嗣該詐欺集團成員於取得前
    揭玉山帳戶資料後，即共同意圖為自己不法之所有，基於詐欺
    取財及洗錢之犯意聯絡，由該詐欺集團成員，分別於如附表
    所時之時間，各以如附表所示之詐騙方式，向如附表所示之
    劉益閩、張雁迪、邱婕琇等人（下稱劉益閩等3人）實施詐
    騙，致劉益閩等3人均誤信為真陷於錯誤後，分別於如附表
    所示之匯款時間，各將如附表所示之匯款金額匯至上開玉山
    帳戶內，旋即遭該詐欺集團成員予以提領或轉匯至其他帳戶
    ，而製造金流斷點，以掩飾、隱匿詐欺所得之去向及所在。
    嗣因劉益閩等3人事後發覺受騙，報警處理，始查知上情。
二、案經劉益閩訴由花蓮縣警察局吉安分局暨張雁迪、邱婕琇訴
    由高雄市政府警察局仁武分局報告臺灣橋頭地方檢察署檢察
    官偵查後聲請簡易判決處刑。
    理  由
壹、程序部分：
一、按被告於第二審經合法傳喚，無正當之理由不到庭者，得不
    待其陳述，逕行判決；對於簡易判決不服而上訴者，得準用
    上開規定，刑事訴訟法第371條、第455條之1第3項分別定有
    明文。查被告黃巧雲經本院合法傳喚，無正當理由未於審判
    期日到庭，有本院送達證書及審判程序報到單各1份在卷可
    稽（見金簡上卷第105、125頁），則依前揭規定，本院自得
    不待其陳述，由檢察官一造辯論而為判決，併此敘明。
二、按被告以外之人於審判外之言詞或書面陳述，除法律有規定
    者外，不得作為證據；惟按被告以外之人於審判外之陳述，
    雖不符合刑事訴訟法第159條之1至第159條之4之規定，但經
    當事人於審判程序同意作為證據，法院審酌該言詞陳述或書
    面陳述作成時之情況，認為適當者，亦得為證據；當事人、
    代理人或辯護人於法院調查證據時，知有刑事訴訟法第159
    條第1項不得為證據之情形，而未於言詞辯論終結前聲明異
    議者，視為有前項之同意，刑事訴訟法第159條第1項及第15
    9條之5分別定有明文。查本判決下述所引用之各項傳聞證據
    ，業經被告均未於本案言詞辯論終結前聲明異議；又本院審
    酌該等言詞及書面陳述等各項傳聞證據資料取得及製作時之
    情況，並無違法或不當之處，亦無其他不得或不宜作為證據
    之情事；且以之作為本案之證據，均與本案待證事項具有相
    當關連性，是依上開規定，堪認該等證據，應均具有證據能
    力。
貳、認定犯罪事實所憑之證據及理由：    
一、被告於偵查中固坦承上開玉山帳戶為其所申設使用，並於前
    揭時間將上開玉山帳戶之存摺及提款卡(含密碼)交付予真實
    姓名年籍不詳之人使用，惟矢口否認有何幫助詐欺取財及幫
    助一般洗錢之犯行，辯稱：我在網路上看到辦貸款資訊，但
    對方說我資格不夠，要幫我包裝，製作金流，方便申請貸款
    ，要我將存摺、提款卡交給他辦理等語(見偵三卷第13頁)。
    經查：
  ㈠上開玉山帳戶係被告所申設使用，被告並於前揭時間將上開
    玉山帳戶之存摺及提款卡(含密碼)交付予真實姓名年籍不詳
    之人使用，嗣不詳詐欺集團成員取得上開玉山帳戶資料後，
    即分別於如附表所示之時間，向告訴人劉益閩等3人實施詐
    騙後，致渠等均陷於錯誤，分別於如附表所示之匯款時間，
    各將如附表所示之受騙款項匯至上開玉山帳戶內，並旋即遭
    該集團成員轉匯或提款一空等情，已有如附表「相關證據出
    處」欄所示之各該告訴人於警詢中之陳述、報案資料、匯款
    交易明細及上開玉山帳戶之開戶資料及交易明細等證據資料
    等件在卷可稽證據，是此部分事實，首堪認定。
  ㈡被告就交付上開玉山帳戶之理由，雖以前詞置辯，然查：
　⒈按刑法上之故意，分為直接故意（或稱積極故意、確定故意
    ）與間接故意（或稱消極故意、不確定故意）二種。前者（
    直接故意）係指行為人主觀上明知其行為將發生某種犯罪事
    實，卻有使該犯罪事實發生之積極意圖而言。而後者（即間
    接故意），則指行為人並無使某種犯罪事實發生之積極意圖
    ，但其主觀上已預見因其行為有可能發生該犯罪事實，惟縱
    使發生該犯罪事實，亦不違背其本意而容許其發生之謂。
　⒉又金融帳戶為個人理財工具，申設金融帳戶並無任何特殊限
    制，一般民眾多能在不同金融機構自由申請開戶，且因金融
    帳戶與個人財產之保存、處分密切相關，具強烈屬人特性，
    而金融帳戶為個人理財工具，其專有性甚高，除非本人或與
    本人具密切親誼信賴關係者，難認有何正當理由可交付予他
    人，稍具通常社會歷練與經驗法則之一般人，亦均應有妥為
    保管該等物品，防止被他人冒用之認知，縱偶因特殊情況須
    將該等物品交付予他人，亦必深入瞭解該他人之可靠性與用
    途，再行提供使用，且該等專有物品，如落入不明人士手中
    ，極易被利用為與財產有關犯罪工具，此係一般人日常生活
    經驗與通常之事理；兼以近來利用人頭帳戶以行詐騙之事屢
    見不鮮，詐騙集團以電話佯喬裝友人或家人借款行騙、或以
    購物付款方式設定錯誤、中獎、退稅、家人遭擄、信用卡款
    對帳、提款卡密碼外洩、疑似遭人盜領存款等事由，詐騙被
    害人至金融機構櫃檯電匯，抑或持提款卡至自動櫃員機依其
    指示操作，使被害人誤信為真而依指示操作轉出款項至人頭
    帳戶後，詐騙集團成員隨即將之提領一空之詐騙手法，層出
    不窮，且經政府多方宣導，並經媒體反覆傳播，而諸如擄車
    勒贖、假勒贖電話、刮刮樂詐財、網路詐騙、電話詐騙等，
    多數均係利用他人帳戶，作為恐嚇取財或詐欺取財所得財物
    匯入、取款以逃避檢警查緝之用之犯罪工具，是依一般人通
    常之知識、智能及經驗，均已詳知向陌生人購買、承租或其
    他方法取得帳戶者，多係欲藉該帳戶取得不法犯罪所得，且
    隱匿帳戶內資金之實際取得人之身分，以逃避追查，是避免
    本身金融機構帳戶被不法行為人利用為詐財之工具，應係一
    般生活所易於體察之常識。查被告於本案行為時已係24歲之
    成年人，且受有高中畢業之教育程度(見被告警詢筆錄受詢
    問人欄所載)，及其於警詢中自陳並從事網拍及兼職服務業
    等工作(見警一卷第6頁)，足認被告並非年少無知或毫無使
    用金融帳戶經驗之人，則其對於上開社會運作常態、詐欺等
    不法集團橫行等節自不能諉為不知。
　⒊被告雖稱為供申辦貸款始交付上開玉山帳戶資料云云，惟其
    未曾提供相關貸款資訊或與對方之聯絡紀錄等資料以為佐證
    ，亦未說明貸款金額、貸款期數、利息計算等事項，而核諸
    正常申辦貸款流程，並無交付存摺、提款卡、密碼、網路銀
    行帳號及密碼之必要，此為眾所周知事實，是被告上開所辯
    顯違常理，已難採信。
　⒋況縱有被告所稱為做金流包裝以利貸款之事，惟依一般人之
    日常生活經驗可知，現今一般金融機構或民間貸款之作業程
    序，無論自行或委請他人代為申辦貸款，其核貸過程係要求
    借款人提出相關身分證明文件以簽訂借貸契約，並要求借款
    人提出在職證明、財力證明，並簽立本票或提供抵押物、保
    證人以資擔保，如係銀行貸款，尚會透過財團法人金融聯合
    徵信中心查詢借款人之信用還款狀況以評定放貸金額，並於
    核准撥款後，由借款人提供帳戶供撥款入帳使用，而無須債
    務人提供金融帳戶之存摺、提款卡及密碼、網路銀行帳號及
    密碼予債權人，使債權人得任意使用借款人名下帳戶之必要
    ；又辦理貸款往往涉及大額金錢之往來，申請人若非親自辦
    理，理應委請熟識或信賴之人代為辦理，若委請代辦公司，
    當知悉該公司之名稱、地址及聯絡方式，以避免貸款金額為
    他人所侵吞，此為一般正常成年人所得知悉之情。而被告於
    偵查中自其與承辦理貸款業者並不熟識，卻因無信賴關係之
    不詳人士片面宣稱可幫其做金流以通過貸款云云，即輕易交
    付本案帳戶資料而容許該不詳人士作為進出不明金流之工具
    ，可見被告對於交付上開玉山帳戶資料予該不詳人士，可能
    會遭作為詐欺工具，並藉以產生遮斷資金流動之軌跡，進而
    逃避國家追訴、處罰之效果，已有所預見並加以容任，故被
    告有幫助詐欺、幫助一般洗錢之不確定故意，甚為明確。
　㈢綜上所述，本案事證明確，被告幫助詐欺取財及幫助一般洗
    錢等犯行均堪以認定，應依法論科。
參、論罪科刑：
一、按刑法上之幫助犯，係對於犯罪與正犯有共同之認識，以幫
    助之意思，對於正犯資以助力，而未參與實施犯罪之行為者
    而言。經查，被告係將上開玉山帳戶之存摺、提款卡(含密
    碼)提供予詐欺集團成員用以實施詐欺取財之財產犯罪及掩
    飾、隱匿犯罪所得去向、所在，是對他人遂行詐欺取財及洗
    錢犯行施以助力，且卷內證據尚不足證明被告有為詐欺取財
    及一般洗錢犯行之構成要件行為，或與詐欺集團有何犯意聯
    絡，則揆諸前揭說明，自應論以幫助犯。
二、是核被告所為，係犯刑法第30條第1項前段、洗錢防制法第1
    4條第1項之幫助犯一般洗錢罪，及刑法第30條第1項前段、
    第339條第1項之幫助犯詐欺取財罪。又被告以一提供上開玉
    山帳戶資料之行為，幫助詐欺集團成員詐騙告訴人劉益閩等
    3人，侵害渠等之財產法益，同時掩飾、隱匿詐騙所得款項
    去向、所在而觸犯上開數罪名，應認係以一行為觸犯數罪名
    ，為想像競合犯，應依刑法第55條前段之規定，從一重之幫
    助犯一般洗錢罪處斷。又被告並未實際參與詐欺取財、一般
    洗錢之犯行，所犯情節較正犯輕微，爰依刑法第30條第2項
    規定，按正犯之刑減輕之。
三、原審審理結果認被告本案所犯幫助詐欺取財罪之罪證明確，
    並予論罪科刑，固非無見，惟被告提供其所有前述玉山帳戶
    之存摺、提款卡及密碼予本案詐欺集團成員用以向本案告訴
    人實施詐騙，並於告訴人因受騙匯款後，該詐欺集團成員進
    而提領或轉匯前述玉山帳戶內之詐騙贓款，而產生隱匿詐欺
    此特定犯罪所得去向之效果，其此部分所為亦已該當刑法第
    30條第1項前段、洗錢防制法第14條第1項之幫助犯一般洗錢
    罪，業如前述；原審判決未審酌上情，而漏未論以幫助犯一
    般洗錢罪，其適用法則即有不當。故檢察官提起本案上訴，
    應有理由，自應由本院予以撤銷改判。
四、爰審酌被告並非毫無社會經驗之人，理應知悉國內現今詐騙
    案件盛行之形下，僅為謀圖以不法方式取得款項，即恣意將
    其所有前述玉山帳戶資料提供予來歷不明之人使用，顯然不
    顧其所有帳戶可能遭他人用以作為犯罪工具，嚴重破壞社會
    治安及有礙金融秩序，並助長犯罪歪風，且增加司法單位追
    緝本案犯罪集團成員之困難，又被害人受騙匯入之款項經該
    集團成員予以轉匯或提領後，因而使不法之徒藉此輕易詐取
    財物，即難以追查其去向，而得以切斷特定犯罪所得與特定
    犯罪行為人間之關係，致加深被害人向施用詐術者求償之困
    難度，並使檢警難以追查緝捕，更使本案告訴人因而受有財
    產上損失，行為確屬不該；兼衡以被告於犯罪後否認犯行之
    犯後態度；復考量被告本案犯罪動機、情節、手段及致生危
    害之程度，以及各該告訴人遭受詐騙金額、所受損害之程度
    ；另斟酌被告本案提供之帳戶數量為1個、被害人數及遭詐
    欺之金額，復酌以被告因本案犯行並未實際取得不法所得；
    並參以被告之素行(參見臺灣高等法院被告前科紀錄表)；暨
    衡及被告受有高中畢業之智識程度、家庭經濟狀況為小康( 
    見被告警詢筆錄受詢問人欄所載) 等一切具體情狀，量處如
    主文所示之刑，並諭知罰金易服勞役之折算標準。
五、另因被告本案所犯洗錢防制法第14條第1項之洗錢罪，其最
    重本刑為7年以下有期徒刑，已不符刑法第41條第1項所定得
    易科罰金之要件，是就被告本案所犯所為之宣告刑雖為6月
    以下有期徒刑，仍不得為易科罰金之諭知，併予指明。
肆、沒收部分：
一、至被告雖將前述玉山帳戶資料提供予本案詐欺集團成員使用
    ，然其實際上並未獲得任何報酬乙節，業據被告於偵查中供
    述明確（見警一卷第8頁）；復依本案現存卷證資料，尚查
    無其他積極證據可資認定被告實際獲得任何不法所得之事實
    ，故本院亦不予宣告沒收或追徵。
二、按洗錢防制法第18條第1項前段固規定「犯第14條之罪，其
    所移轉、變更、掩飾、隱匿、收受、取得、持有、使用之財
    物或財產上利益，沒收之」，惟無「不問屬於犯罪行為人與
    否」之要件，當以屬於犯罪行為人者為限（即指實際管領者
    ），始應沒收。又按幫助犯僅對犯罪構成要件以外之行為加
    以助力，而無共同犯罪之意思，自不適用責任共同原則，對
    於正犯所有因犯罪所得之物，無庸為沒收之宣告（最高法院
    著有89年度臺上字第6946號判決意旨足資為參）。經查，本
    案被告提供前述玉山帳戶資料予該不詳詐騙集團成年成員使
    用，經該詐騙集團成員向本案告訴人施用詐術後，致告訴人
    分別將詐騙款項匯入被告前開玉山銀帳戶內項，且旋即遭該
    不詳詐騙集團成員予以轉匯至其他帳戶後或提領一空等情，
    業如前述；基此，固可認本案告訴人分別所匯入前開詐騙贓
    款係為本案位居詐欺取財犯罪及洗錢罪之正犯地位之行為人
    所取得之犯罪所得，然此際被告對該等帳戶內之款項已無事
    實上之管領權，且本案被告所為僅為詐欺取財及洗錢犯罪之
    幫助犯，且依現存卷內事證資料，亦查無其他證據可認被告
    就本案告訴人所匯款項，有因而分得上開犯罪所得之事實，
    是上開詐得之款項雖為洗錢之標的，惟非被告所有，依前揭
    說明，自無從依洗錢防制法第18條規定，就本案就詐欺及洗
    錢正犯所獲取之犯罪所得，對被告宣告沒收或追徵之。至被
    告所有玉山帳戶之存摺、提款卡等物固用以犯本案犯行，然
    未據查扣，又非違禁物，況該帳戶經告訴人報案後，業已列
    為警示帳戶，已無法再正常使用，應無再遭不法利用之虞，
    認尚無沒收之實益，其沒收不具刑法上之重要性，爰不予宣
    告沒收或追徵，附此敘明。
據上論斷，應依刑事訴訟法第455條之1第1項、第3項、第371條
、第369條第1項前段、第364條、第299條第1項前段，判決如主
文。
本案經檢察官黃淑妤聲請簡易判決處刑，檢察官饒倬亞到庭執行
職務。　　  
中　　華　　民　　國　　111 　年　　12　　月　　13　　日
  　            刑事第四庭      審判長法  官  陳  箐
                                      法  官  黃英彥
                                      法　官  許瑜容
以上正本證明與原本無異。
不得上訴。
中　　華　　民　　國　　111 　年　　12　　月　　13　　日
                                      書記官  周素秋
附錄本判決論罪科刑法條全文：
中華民國刑法第30條
幫助他人實行犯罪行為者，為幫助犯。雖他人不知幫助之情者，
亦同。
幫助犯之處罰，得按正犯之刑減輕之。
中華民國刑法第339條
意圖為自己或第三人不法之所有，以詐術使人將本人或第三人之
物交付者，處5 年以下有期徒刑、拘役或科或併科50萬元以下罰
金。
以前項方法得財產上不法之利益或使第三人得之者，亦同。
前二項之未遂犯罰之。
洗錢防制法第2條
本法所稱洗錢，指下列行為：
一、意圖掩飾或隱匿特定犯罪所得來源，或使他人逃避刑事追訴
    ，而移轉或變更特定犯罪所得。
二、掩飾或隱匿特定犯罪所得之本質、來源、去向、所在、所有
    權、處分權或其他權益者。
三、收受、持有或使用他人之特定犯罪所得。
洗錢防制法第14條
有第二條各款所列洗錢行為者，處7 年以上有期徒刑，併科新臺
幣5 百萬元以下罰金。
前項之未遂犯罰之。
前二項情形，不得科以超過其特定犯罪所定最重本刑之刑。
附表：
編號 告訴人 詐騙方式 匯款時間 匯款金額(新臺幣)     相關證據出處 1 劉益閩 不詳詐欺團成員於109年9月11日前某日，在臉書上張貼「夢想捕手」之不實廣告及影片，經劉益閩上網瀏覽後，與對方聯絡，佯稱：加入RLAZA娛樂博羿網站獲利豐厚云云，致劉益閩陷於錯誤而同意投資，遂於右列時間，將右列款項匯至系爭玉山帳戶內。  109年10月15日14時32分許  39萬8,000元  ⒈劉益閩於109年10月20日警詢中之陳述(警二卷第10-13頁） ⒉劉益閩於109年10月21日警詢中之陳述（警二卷P第16-18頁） ⒊劉益閩之内政部警政署反詐騙諮詢專線紀錄表（警二卷第39頁） ⒋劉益閩之受理詐騙帳戶通報警示簡便格式表（警二卷第37頁） ⒌金融機構聯防機制通報單（警二卷第37頁） ⒍劉益閩提供之匯款申請單1張（警二卷第31頁） ⒎劉益閩提供之對話紀錄擷圖（警二卷第19-27頁） ⒏劉益閩之受理各類案件紀錄表（警二卷第38頁） ⒐系爭玉山帳戶交易明細表（警一卷第15、16頁） 2 張雁迪 不詳詐欺團成員於109年10月間，以LINE暱稱「姍姍」與張雁迪聯繫，佯稱：在卡洛斯娛樂城投資有不錯獲利云云，致張雁迪陷於錯誤而同意投資，遂於右列時間，將右列款項匯至系爭玉山帳戶內。 109年10月12日16時39分許 1萬元  ⒈張雁迪於109年10月15日警詢中之陳述錄（警一卷第27-30頁） ⒉張雁迪之内政部警政署反詐騙諮詢專線紀錄表（警一卷第73頁） ⒊張雁迪之受理詐騙帳戶通報警示簡便格式表（警一卷第75頁） ⒋金融機構聯防機制通報單（警一卷第81頁） ⒌張雁迪提供之中信銀行帳簿暨內頁影本（警一卷第33至37頁） ⒍張雁迪提供之對話紀錄擷圖（警一卷第39至71頁） ⒎張雁迪之受理各類案件紀錄表、受理刑事案件報案三聯單（警一卷第85至87頁） ⒏系爭玉山帳戶交易明細表（警一卷第15、16頁）    109年10月12日20時28分許 2萬6,000元  3 邱婕琇 不詳詐欺團成員於109年10月初某日，以LINE暱稱「瑤」與邱婕琇，佯稱：在卡洛斯娛樂城投資有不錯獲利云云，致邱婕琇陷於錯誤而同意投資，遂於右列時間，將右列款項匯至系爭玉山帳戶內。    109年10月12日23時14分許 1萬1,000元 ⒈邱婕琇於109年10月23日警詢中之陳述（警一卷第93至96頁） ⒉邱婕琇之内政部警政署反詐騙諮詢專線紀錄表（警一卷第109、110頁） ⒊邱婕琇之受理詐騙帳戶通報警示簡便格式表（警一卷第131頁） ⒋金融機構聯防機制通報單（警一卷第133頁） ⒌邱婕琇提供之匯款紀錄（警一卷第106頁） ⒍邱婕琇提供之LINE對話紀錄擷圖（警一卷第97至103頁） ⒎邱婕琇之受理刑事案件報案三聯單、受理各類案件紀錄表（警一卷第141至143頁） ⒏系爭玉山帳戶交易明細表（警一卷第15、16頁） 

引用卷證目錄 一、高雄市政府警察局仁武分局高市警仁分偵字第10973536600號（簡稱警一卷） 二、花蓮縣政府警察局吉安分局吉警偵字第1100005740號（簡稱警二卷） 三、高雄市政府警察局三民第二分局高市警三二分偵字第11073001300號（簡稱警三卷） 四、臺灣橋頭地方檢察署110年度偵字第4101號（簡稱偵一卷） 五、臺灣橋頭地方檢察署110年度偵字第6799號（簡稱偵二卷） 六、臺灣橋頭地方檢察署110年度偵緝字第497號（簡稱偵三卷） 七、臺灣橋頭地方檢察署110年度偵緝字第498號（簡稱偵四卷） 八、本院110年度金簡字第165號（簡稱金簡卷） 九、本院111年度金簡上字第48號（簡稱金簡上卷）